【裁判字號】    97,交上更(一),12
【裁判日期】    970515
【裁判案由】    業務過失致死
【裁判全文】
臺灣高等法院臺南分院刑事判決    97年度交上更(一)字第12號
上  訴  人  臺灣嘉義地方法院檢察署檢察官
上  訴  人
即  被  告  乙○○
選任辯護人  汪玉蓮  律師
上列上訴人因被告業務過失致死案件，不服臺灣嘉義地方法院95
年度交訴字第52號中華民國96年1月31日第一審判決（起訴案號
：臺灣嘉義地方法院檢察署95年度偵續字第13號），提起上訴，
本院判決如下：
    主  文
原判決撤銷。
乙○○無罪。
    理  由
一、乙○○平日以收購農作物販賣，並駕駛車輛載送農產品至加
    工廠加工販售為業，以駕駛為其附隨業務。乙○○於民國九
    十三年八月十七日下午不詳時間，自雲林縣古坑鄉友人處採
    收竹筍，駕駛車牌號碼Ｃ三─０七八七號自用小貨車載送所
    採收之竹筍返家，沿台一線公路由北向南方向行駛，於同日
    下午七時四十八分許，行經該公路二五四公里二００公尺即
    嘉義縣民雄鄉路段時，突因車輛發生故障暫停時，應注意汽
    車發生故障不能行駛，應即設法移置於無礙交通之處。故障
    車輛在未移置前或移置後均應豎立車輛故障標誌。在行車時
    速逾四十公里之路段，應於車身後方三十至一００公尺之路
    面上豎立標誌；且停車時，應依車輛順行方向緊靠道路右側
    ，其右側前後輪胎外側距離緣石或路面邊緣不得逾四十公分
    ；在顯有妨害他車通行之處所，不得停車，而依當時情形，
    天晴無雨、夜間有照明、視距良好無障礙，並無不能注意之
    情事，竟疏未注意將車輛移置在距離道路緣石五十五公分處
    ，車身佔用近半之機車專用道（該機車專用道原路面寬度為
    二點六公尺，因乙○○停車佔用，致路面寬度僅剩餘約一點
    三至一點四公尺），已妨害機車專用道上機車騎士之正常通
    行，形成路障，且未於車輛後方豎立故障警示標誌即貿然停
    車察看車況，適同向之謝俊宏騎乘車牌號碼ＢＴ─六七一號
    重型機車駛至，亦疏未注意車前狀況，不慎從後撞擊乙○○
    駕駛之小貨車後方，謝俊宏因此下頦骨折、頸前部索痕導致
    窒息死亡。因認被告乙○○涉犯刑法第二百七十六條第二項
    業務過失致死罪嫌云云。
二、按犯罪事實應依證據認定之，無證據不得認定犯罪事實；又
    不能證明被告犯罪者，應諭知無罪之判決；刑事訴訟法第一
    百五十四條第二項、第三百零一條第一項分別定有明文。又
    所謂犯罪事實之證據，係指足以認定被告確有犯罪行為之積
    極證據而言，該項證據且須適合被告犯罪事實之認定，始得
    採為斷罪資料，有最高法院二十九年上字第三一０五號、五
    十三年台上字第二七五０判例足資參照。復認定不利於被告
    之事實，須依積極證據，苟積極證據不足為不利於被告事實
    之認定時，即應為有利於被告之認定，更不必有何有利之證
    據。再事實之認定，應憑證據，如未能發現相當證據，或證
    據不足以證明，自不能以推測或擬制之方法，為裁判基礎，
    最高法院三十年上字第八一六號、四十年台上字第八六號判
    例亦可參照。再刑事訴訟法第一百六十一條第一項規定：檢
    察官就被告犯罪事實，應負舉證責任，並指出證明之方法。
    因此，檢察官對於起訴之犯罪事實，應負提出證據及說服之
    實質舉證責任。倘其所提出之證據，不足為被告有罪之積極
    證明，或其指出證明之方法，無從說服法院以形成被告有罪
    之心證，基於無罪推定之原則，自應為被告無罪判決之諭知
    ，最高法院九十二年台上字第一二八號著有判例可參。
三、本件公訴人認被告涉有犯嫌，無非係以：(一)被告乙○○之自
    白及供述：於上開時、地佔用車道停車，未在車身後方豎立
    故障標誌，而與被害人謝俊宏發生車禍，被害人謝俊宏因而
    死亡之事實。(二)被害人謝俊宏於上開時、地因車禍事故傷重
    致死之事實，有相驗屍體證明書、驗斷書、勘驗筆錄及相驗
    照片、道路交通事故調查報告表（一）、（二）、道路交通
    事故現場圖各一份及現場照片，並經現場勘驗：被告停放車
    輛位置之前方有可供停放一台車輛之空間，且該路旁並無行
    道樹或其他物品足以阻礙車輛停放，道路外側路肩寬度仍有
    足夠空間供被告停車，然被告卻未緊靠右邊停放車輛，減少
    佔據機車優先道之空間，以供後方機慢車通行，顯有過失。
    (三)臺灣省嘉雲區車輛行車事故鑑定委員會函及所附之鑑定意
    見：被告駕駛自用小貨車，夜間佔用部分機車優先道停車不
    當，妨害機車通行，為肇事次因。被告佔用機車優先道停車
    行為，顯有過失。(四)本院九十四年度交抗字第五五號刑事裁
    定：機車優先道外側邊線至路面邊線有二點一五公尺寬，而
    被告所駕車輛車尾寬度為一點七八公尺，顯見道路外側路肩
    寬度仍有足夠空間供被告停車，被告卻未緊靠右邊停放車輛
    ，減少佔據機車優先道之空間，以供後方機慢車通行，顯有
    過失等為論據。訊據被告就其於九十三年八月十七日十九時
    四十八分，駕駛車牌號碼Ｃ三─０七八七號自用小貨車，因
    發覺車斗所載運之竹筍桶鬆動位移而欲靠路旁臨時停車查看
    ，停放在台一線由南向北二五四公里二００公尺處，佔用機
    車專用道０點九公尺（該機車優先道寬度原為二點六公尺）
    。被害人謝俊宏騎乘車牌號碼ＢＴ─六七一號機車，自同向
    後方沿該路段機車優先道駛至，撞及自用小貨車車斗左後方
    ，因而死亡之事實，固供認不諱。惟堅決否認犯行，辯稱：
    當時伊有緊靠右停，固沒有放故障標誌，但有開警示燈，伊
    停車並沒有違反道路交通安全之規定，本件係其停車後，被
    害人謝俊宏由後追撞，伊沒有過失等語。
四、經查：
  (一)被告就其於九十三年八月十七日十九時四十八分，駕駛車牌
    號碼Ｃ三─０七八七號自用小貨車，因發覺車斗所載運之竹
    筍桶鬆動位移而欲靠路旁臨時停車查看，停放在台一線由北
    向南二五四公里二００公尺處，佔用機車專用道０點九公尺
    。而被害人謝俊宏騎乘車牌號碼ＢＴ─六七一號機車，自同
    向後方沿該路段機車優先道駛至，撞及自用小貨車車斗左後
    方，因而死亡之事實，供認不諱。核與警製道路交通事故調
    查報告表（一）、（二）、道路交通事故現場圖各一份（見
    九十三年度相字第五０三號卷第三至五頁）及現場照片十三
    張（見同上相驗卷第十三至十九頁）。被害人謝俊宏因本件
    車禍死亡，亦經檢察官督同法醫師相驗屬實，製有相驗屍體
    證明書、驗斷書、勘驗筆錄及相驗照片六張（見同上相驗卷
    第二十四頁、第二十八頁、第三十一至三十五頁、第三十九
    至四十一頁）。則被告上揭時地，因發覺車斗所載運之竹筍
    桶鬆動位移而欲靠路停車查看，係臨時停車。停車後致被害
    人謝俊宏騎乘機車駛至撞及，因而死亡之事實，可以認定。
  (二)按汽車臨時停車時，應依車輛順行方向緊靠道路右側，其右
    側前後輪胎外側距離緣石或路面邊緣不得逾六十公分，道路
    交通安全規則第一百十一條第二項定有明文。本件車禍事故
    發生地點為省道臺一線南向二五四公里二００公尺處。案發
    當時被告停放車輛之實際位置為：被告所駕駛前開自小貨車
    係停放在省道臺一線南下二五四公里二００公尺處靠右側，
    車身跨停於機車專用道之右側邊線上，而該路段機車優先道
    之寬度為二點六公尺寬，快車道之寬度為七點六公尺寬（內
    外側二快車道各三點八公尺），被告所駕駛之自小貨車左後
    側車身距離道路中央分隔島之距離為九點三公尺、左前側車
    身距離道路中央分隔島之距離為九點四公尺等情，此有前揭
    道路交通事故現場圖及道路交通事故調查報告表可參（見同
    上相驗卷第三至五頁），固可認被告上開停放自用小貨車之
    方式其左後側車斗實已佔用機車優先道達０點九公尺（車身
    左後側距中央分隔島九點三公尺扣除快車道總寬七點六公尺
    ，機車優先道餘一點七公尺，故被告車身左後方車斗佔用機
    車優先道０點九公尺）無誤。惟查：本件肇事路段係台一線
    公路，以中央分隔島劃分，路側為白實線之路面邊線，未設
    黃、紅實線（見同上相驗卷第十八頁照片），即非屬妨害他
    人行車而禁止停車路段。又肇事地點經警丈量該處路面邊線
    距離路面邊緣約為五十五公分，有照片六張可佐（見九十四
    年度調偵字第九三號卷第二十四至二十六頁）。則該路段既
    未設禁止停車或臨時停車之黃、紅實線，被告係跨越路面邊
    線停車，車身筆直，其右側車輪幾乎全在路面邊線外側（見
    同上調偵卷第二十一頁），其右側前後輪胎距離路面邊緣顯
    然少於五十五公分（五十五減去輪胎寬度），應認被告臨時
    停車業已遵守前揭交通法令規定，並無違反，已盡停車或臨
    時停車之相當注意。
  (三)又按臨時停車，固無應為警示標誌如何施用之規定。然停於
    路邊之車廂，遇畫晦、風沙、雨雪、霧靄時，或在夜間無燈
    光設備或照明不清之道路，均應顯示停車燈光或反光標識。
    交通安全規則第一百十二條第一項第十三款定有明文。證人
    丙○○證稱：於九十三年八月十七日十九時四十八分本車禍
    發生時，伊接獲通報到現場，時間已經過二十分鐘，當時肇
    事小貨車有無開燈（即停車警示燈）伊不清楚，而伊到現場
    前豐收所所長甲○○已在現場等情（見本院卷第八十八至八
    十九頁）。本院再傳訊證人甲○○證稱：伊於九十三年八月
    十七日晚上七點多，因接到值班台通報第一個趕到台一線二
    五四公里二００公尺肇事現場，現場光線不足，伊開巡邏車
    的大燈照明，被告車子有無開燈，伊不記得，當時天候要開
    燈才能行車等情（見本院卷第一０四至一０五頁）。依證人
    丙○○、甲○○之證述，並無法證明，被告夜間臨時停車未
    開燈或未開停警示燈。惟被告供陳：伊停車後有開警示燈，
    不久被害人謝俊宏即撞上等語。而本件肇事時間係於九十三
    年八月十七日十九時四十八分，證人甲○○亦證稱該時要開
    燈才能行車，係晚上時分甚明，自可認被告開車行進中，發
    覺車斗所載運之竹筍桶鬆動位移而欲靠路邊臨時停車查看，
    停車時有燈光顯示方符常情，即應為有開燈或開警示燈之有
    利認定。
  (四)再汽車駕駛人對於防止危險發生之相關交通法令之規定，業
    已遵守，並盡相當之注意義務，以防止危險發生，始可信賴
    他人亦能遵守交通規則並盡同等注意義務。若因此而發生交
    通事故，方得以信賴原則為由免除過失責任。依現場及車損
    照片觀之：被告駕駛之上開自用小貨車後方正面靠左側遭追
    撞，金屬橫桿與左後燈組明顯撞擊破損凹陷，備用輪胎遺有
    新痕跡，後貨板左側上端有撞擊凹痕；機車前端完全插入小
    貨車左後底盤；小貨車與快慢車道線間尚有空間，散落物則
    位於小貨車左後輪後與機車附近，肇事路段筆直，地面無明
    顯機車煞車痕跡，被害人謝俊宏所騎機車何因由後追撞被告
    停放之自小貨車原因為何，因被害人死亡，而無得探究，惟
    足認被害人騎乘之機車係在無任何正常反應下，未注意車前
    狀況，直接追撞停止中被告駕駛之自用小貨車，以致直接插
    入小貨車底盤，此為被告所難注意而得預見。本件送臺灣省
    車輛行車事故覆議鑑定委員會鑑定後亦認：肇事路段若夜間
    有照明視線良好，肇事前小貨車若確如駕駛人所稱有開啟故
    障燈，則小貨車之停車狀況並非自後駛來之車輛無法預見，
    其停車狀態與本案之肇生並無客觀上相當因果關係等情，有
    該會九十四年四月十九日府覆議字第０九四０一００一八０
    號函可憑（見同上調偵卷第四頁）；另囑國立交通大學鑑定
    結果，亦同認：被害人謝俊宏無照夜間駕駛重機車，未注意
    車前狀況，追撞前方停止之小貨車，為肇事原因，被告乙○
    ○駕駛小貨車無肇事因素等情，亦有該校九十四年十二月二
    日交大管運字第０九四０００五三九六號函檢附之鑑定意見
    書可證（見同上調偵卷第三十六至三十七頁）。是難認被告
    於本件車禍有何過失可言。
  (五)公訴人雖以：按所謂臨時停車，係指車輛因上、下人、客，
    裝卸物品，其引擎未熄火，停止時間未滿三分鐘，保持立即
    行駛之狀態，道路交通管理處罰條例第三條第九款定有明文
    。被告於警訊、偵查中供稱：伊將前揭小貨車停放在路旁，
    打開故障燈，檢視乘客座置物箱下方保險絲有無問題，停車
    約三至五分鐘後就發生車禍等語，則被告當時停止時間已超
    過三分鐘，且其停車並非上、下人客或裝卸物品，即與首開
    臨時停車之要件未符，核其所為應係「停車」，而非「臨時
    停車」。按汽車停車時，在顯有妨害他車通行之處所，不得
    停車，且停車時應依車輛順行方向緊靠道路右側，其右側前
    後輪胎外側距離緣石或路面邊緣不得逾四十公分，道路交通
    安全規則第一百十二條第一項第九款、第二項分別定有明文
    。又前揭小貨車停車位置，其右前後輪胎外側距路面分別為
    四十五公分、五十五公分，車身已佔用近半之機車專用道，
    且未於車輛後方豎立故障標誌即貿然停車修理，參以案發地
    點為台一線省道，該路段速限為每小時七十公里，速度之快
    ，且車流量頻繁，顯已妨害機車專用道上機車騎士之正常通
    行，致被害人騎乘機車行近該處時，見狀已煞避不及，而自
    後追撞該自用小貨車車尾，並因而傷重不治死亡，被告有過
    失云云。惟查：被告警詢供陳：伊因車輛稍微有抖動，要停
    路旁檢查車輛是否有故障，而往右側停放路旁靠右打故障燈
    ，人還在車上，就聽到車後方有撞及聲音而下車查看（見同
    上相驗卷第八頁）；偵訊供陳：伊將前揭小貨車停放在路旁
    ，檢視乘客座置物箱下方保險絲有無問題，停車約三至五分
    鐘後就發生車禍（見同上調偵卷第十三頁）；本院供陳：伊
    僅靠右停車，開警示燈，但沒有放故障標誌，停下來多久後
    ，才被謝俊宏撞上不知道等情（見本院卷第三十一頁）。則
    依被告供述，其偵訊所為停車三分至五分鐘後，被害人謝俊
    宏由後追撞，其停車時間僅係大略估計，且一般人除長時間
    停車外，並未確實計時，故其警詢及本院所為未知停車時間
    多久即發生車禍較符實情。再參以被告於九十三年八月十七
    日十九時四十八分，駕駛車牌號碼Ｃ三─０七八七號自用小
    貨車，因發覺車斗所載運之竹筍桶鬆動位移而欲靠路旁停車
    查看，致停放在台一線由北向南二五四公里二００公尺處，
    此為被告及檢察官所不爭執（見本院卷第六十九至七十頁）
    ，顯非因車輛故障而停車，應為臨時停車之認定。是公訴人
    依前揭道路交通管理處罰條例、道路交通安全規則之規定以
    被告前揭小貨車停車位置，其右前後輪胎外側距路面分別為
    四十五公分、五十五公分，且未於車輛後方豎立故障標誌，
    為被告有過失之認定，自難憑採。
  (六)再觀諸本件車禍事故發生路段之相鄰外在環境：「二、案發
    現場前方有多處空間可供停放車輛，不致佔用機車道，案發
    時小貨車車頭至最近停車空間，停妥僅需七點二公尺。三、
    在前面不遠處也有停車空間，案發時為一歌友會，現為承達
    遊覽巴士。」等情，固有臺灣嘉義地方法院檢察署檢察官勘
    驗現場筆錄一份及勘驗現場照片十四幀可參（見九十五年度
    偵續字第一三號卷第二十四至三十二頁）。此外，本件車禍
    事故發生地點（省道臺一線南向二五四公里二００公尺處）
    ，該路段機車優先道右側邊線至道路旁農田界址（可能作為
    停車處所之最右側）之距離為二點一五公尺等情，固亦有臺
    灣嘉義地方法院九十年度交聲字第二一號交通事件卷附勘驗
    筆錄及勘驗現場照片五幀附卷可佐（見嘉義地方法院九十年
    度交聲字第二一號交通事件卷第二十九頁、第四十六至四十
    八頁），足認本件被告臨時停車之地點前方確有多處平坦空
    地且路樹間隔足以完整容納整部自用小貨車停放之空間無訛
    。惟查：該肇事路段既未設禁止停車或臨時停車之黃、紅實
    線，被告亦係跨越路面邊線停車，車身筆直，其右側車輪幾
    乎全在路面邊線外側，其右側前後輪胎距離路面邊緣顯然少
    於五十五公分，被告停車業已遵守前揭交通法令規定，並盡
    停車或臨時停車之相當注意，如同前述。復以本件肇事現場
    屬於夜間有照明路段，小貨車雖佔用部分機車優先道，惟左
    車身與外側快車道間仍留有一點八公尺；復按道路交通安全
    規則第九十九條第一項第二款：「機器腳踏車行使之車道…
    在已劃分快慢車道之道路，雙向道路得在最外側車道及慢車
    道行使，」。參以前述被害人係騎乘機車，在無任何正常反
    應下，未注意車前狀況，直接追撞停止中被告駕駛之自用小
    貨車，以致直接插入小貨車底盤，此為被告所難注意而得預
    見，難認本件車禍被害人之死亡與被告之停車有因果關係。
    亦不得以被告未行至之停車前方有停車空間或以路樹間隔足
    以完整容納整部自用小貨車停放，而未完全停放，遽認被告
    有過失行為。此經送國立交通大學鑑定結果，亦認被告本件
    車禍之發生無肇事因素，即為可採。雖本件亦送臺灣省嘉雲
    區車輛行車事故鑑定委員會鑑定認：被告駕駛自小貨車，夜
    間占用部分機車優先道，妨害機車通行，為肇事次因云云（
    見九十四年度偵字第一０六號卷第十四至十六頁）。然該臺
    灣省嘉雲區車輛行車事故鑑定委員會鑑定，未斟酌前述被告
    停車業已遵守交通法令規定，本件車禍被害人之死亡與被告
    之停車無因果關係，自難採為被告不利之證明。
  (七)本院九十四年度交抗字第五五號刑事裁定，固以被告停放自
    小貨車位置，該機車優先道外側邊線至路面邊線有二點一五
    公尺寬，而被告所駕車輛車尾寬度為一點七八公尺，顯見道
    路外側路肩寬度仍有足夠空間供被告停車，被告卻未緊靠右
    邊停放車輛，減少佔據機車優先道之空間，以供後方機慢車
    通行，顯有違規，而駁回被告就行政裁罰之異議。惟他案之
    起訴或判決之內容，並無當然拘束本案判決之效力，且刑事
    審判為發見實質之真實，採直接審理主義，證據資料必須由
    法院以直接審理方式加以調查，始得採為判斷之依據。本件
    前開裁定與本院調查證據所得認定事實不符，本於發見真實
    ，獨立審判之職權，該確定之裁定自不為本院採用。又告訴
    人丁○○具狀陳稱：被告可能係未注意後方來車，逕行右側
    停車，致被害人剎車不及由後追撞云云。然本件車禍發生，
    告訴人並未在場或目睹，所為陳述僅係臆測之詞，無證據得
    以證明，亦不能為被告不利之證明，均併為敘明。
五、綜上各情，依卷存證據，查無其他積極證據，足資證明被告
    臨時停車有何應注意、能注意、而不注意之過失行為，致與
    被害人所騎機車由後追撞致死，有何因果關係，揆諸前開判
    例意旨，自認被告之犯罪應屬不能證明，原審法院未詳細調
    查並勾稽證據調查所得，即為被告業務過失致死罪刑之判決
    ，容有未洽。檢察官上訴以原審判決過輕，固無理由，惟被
    告上訴意旨亦執此指摘原判決不當，為有理由，應由本院將
    原判決撤銷，為被告無罪判決之諭知。
據上論斷，應依刑事訴訟法第三百六十九條第一項前段、第三百
六十四條、第三百零一條第一項前段，判決如主文。
本案經檢察官王碧霞到庭執行職務。
中    華    民    國    97    年    5    月    15    日
                  刑事第三庭  審判長法  官  陳義仲
                                    法  官  蔡勝雄
                                    法  官  蘇清水
以上正本證明與原本無異。
檢察官如不服本判決應於收受本判決後十日內向本院提出上訴書
，其未敘述上訴理由者並得於提起上訴後十日內向本院補提理由
書。
                                    書記官  陳嘉琍
中    華    民    國    97    年    5     月    15    日

司法院資訊處製作；財團法人民間司法改革基金會備份。
